臺灣桃園地方法院交通事件裁定　　　 94年度交聲字第149號
原處分機關　交通部公路總局新竹區監理所中壢監理站
受處分人即
異　議　人　甲○○　男　32歲.
上列受處分人因違反道路交通管理處罰條例案件，對於交通部公
路總局新竹區監理所中壢監理站民國九十四年二月二十一日所為
之處分（原處分：壢監裁字第裁53-DA0000000號），聲明異議，
本院裁定如下：
    主  文
異議駁回。
    理  由
一、聲明異議意旨略以：
  (一)受處分人即異議人甲○○主張之事實經過：
  (1)異議人於桃園縣中壢市○○路二十二號七樓租屋居住，民國
    九十四年二月十三日（即大年初五，星期日）正值年假期間
    ，當日下午約五時許，異議人在內壢接獲同事劉治璽來電詢
    問異議人是否在家，異議人返家後，將車號8N-7941 號自用
    小貨車停放於租屋處附近，即桃園縣中壢市○○○路與中山
    東路口洗車店前之紅線上（此時異議人尚未喝酒）。遂於當
    日晚上七時許，劉治璽到異議人租屋處作客，並與異議人一
    同喝酒，直至當日晚上十時左右離去。因異議人於傍晚停車
    時，將手機遺放在上開小貨車車上，未攜帶下車，故送劉治
    璽下樓後，順便走路至上開小貨車車上取回手機。
  (2)未料，異議人自上開小貨車車上取得手機後，欲從中山東路
    往市區方向步行走回租屋處途中，經過異議人所有上開小貨
    車停放位置相距三十公尺處之中壢派出所設置之臨檢站前，
    異議人突遭執勤警員攔檢盤查，並要求異議人交付行照、駕
    照及車鑰匙，由於異議人傍晚係將上開小貨車停在紅線上，
    誤以為警員係以違規停車名義逕行舉發，故自認理虧情況下
    ，遂配合警員臨檢自身上取出駕照，另再回頭步行約三十公
    尺走回上開小貨車車上取出行照後，同時將鑰匙交付警員。
  (3)之後，警員卻將異議人帶至酒測處，欲對異議人施以酒精濃
    度測試檢定，然因異議人酒後並未駕車，故拒絕接受酒測，
    且試圖對警員說明當時情況，但警員竟不予理會並佯稱：伊
    有錄影存證等語，誣指異議人之說詞乃係突遇臨檢而意圖規
    避責任，隨後即開立拒絕酒測之紅單，但異議人因不服，故
    當場並未簽收，而上開小貨車亦遭另一名警員當場強制移置
    於中壢派出所，復於九十四年二月十八日移置中壢拖吊場保
    管，異議人為取回愛車，乃於同年月二十一日繳納新臺幣（
    下同）六萬元罰鍰及一千四百元拖吊費後，取回上開小貨車
    。
  (二)受處分人不服原處分機關裁決之理由及論述：
  (1)按「警察勤務條例規定…。依該條例第十一條第三款，臨檢
    自屬警察執行勤務方式之一種。臨檢實施之手段：檢查、路
    檢、取締或盤查等不問其名稱為何，均屬對人或物之查驗、
    干預，影響人民行動自由、財產權及隱私權等甚鉅，應恪遵
    法治國家警察執勤之原則。實施臨檢之要件、程序及對違法
    臨檢行為之救濟，均應有法律之明確規範，方符憲法保障人
    民自由權利之意旨。上開條例有關臨檢之規定，並無授權警
    察人員得不顧時間、地點及對象任意臨檢、取締或隨機檢查
    、盤查之立法本意。‧‧‧」此有司法院大法官以釋字第五
    三五號解釋在案。
  (2)查警員取締當時，異議人之身分僅為一名路人，並非汽車駕
    駛人，如取締警員前來盤查後，係因異議人違規停車情事而
    被舉發開單，異議人則心悅誠服，但因異議人酒後並未駕車
    ，故有正當理由拒絕酒測，並非刻意規避責任，是取締警員
    顯有濫用職權之嫌，亦與立法意旨相悖。
  (3)又盤檢警員應據實執行公務，對於舉發違規情事應有憑據始
    得為之，而警員執行公務不應僅憑異議人有喝酒，即命無辜
    百姓接受酒測，且當異議人拒絕酒測時，即主觀認定異議人
    係飲酒開車而逕行舉發，故本案違規裁決欠缺實質證據，且
    與事理有違，自難令異議人心服，今遭不當取締，顯有不當
    。
  (三)綜上所陳，爰依法提起聲明異議，狀請鈞院鑑核，准予撤銷
    原處分，以維權益，實感德便云云
二、原處分機關交通部公路總局新竹區監理所中壢監理站裁罰事
    實及意見略以：異議人於九十四年二月十三日二十二時十五
    分許，駕駛上開小貨車，在桃園縣中壢市○○○路與中山東
    路路口處，為桃園縣警察局中壢分局中壢派出所警員查獲違
    規事實「酒後駕車，經警方告知當事人，當事人拒絕吹試（
    禁駛）」違規，遂以桃警局交字第DA0000000 號舉發違反交
    通管理事件通知單當場舉發之，並將違規資料移送本站處理
    。異議人曾於九十四年二月二十一日提出陳述，經桃園縣警
    察局中壢分局中警分交字第0947012166號函略以：甲○○君
    於九十四年二月十三日二十二時十五分，駕駛上開小貨車，
    在中壢環中東路與中山東路口，因違規「酒醉駕駛」‧‧‧
    林君拒絕酒測，值勤員警依法舉發「拒絕酒測」，依據交通
    部九十年八月十四日以交路字第048748號函略以：「如警方
    明確告知駕駛人酒精濃度測試標準流程及方法後，駕駛人仍
    積極或消極，拒絕測試，即可判定為拒絕接受酒精濃度檢測
    」，值勤員警依法舉發，核無不當等語。本站爰依上開函、
    道路交通管理處罰條例第三十五條第三項、第六十七條第二
    項、違反道路交通管理事件統一裁罰基準及處理細則第四十
    一條第四項規定，以壢監裁字第裁53-DA0000000號違反道路
    交通管理事件裁決書裁罰異議人六萬元，吊銷駕駛執照，三
    年內禁考等語。
三、按汽車駕駛人拒絕接受第一項測試之檢定者（即酒精濃度測
    試檢定），處新臺幣六萬元罰鍰，並當場移置保管其車輛及
    吊銷其駕駛執照；汽車駕駛人，曾依第三十五條第三項前段
    、規定吊銷駕駛執照者，三年內不得考領駕駛執照，道路交
    通管理處罰條例第三十五條第三項前段及第六十七條第二項
    分別定有明文。
四、經查：
  (一)查司法院大法官釋字第五三五號解釋前於九十年十二月十四
    日公布，其中針對警察勤務條例第十一條第三款有關「臨檢
    」之名稱、實施手段、要件、程序及違法臨檢行為之救濟，
    要求應有法律之明確規範，並以此一「警告性解釋」要求有
    關機關於本解釋公布之日起二年內依解釋意旨，且參酌社會
    實際狀況，賦予警察人員執行勤務時應付突發事故之權限，
    俾對人民自由與警察自身安全之維護兼籌並顧，通盤檢討訂
    定。而內政部警政署前於八十六年依據「國家發展諮詢會議
    —社會治安諮詢小組」有關「警政制度與犯罪偵防議題總結
    報告」決議「制定警察職務執行法」，以明定警察任務與具
    體職權，俾利有效推行警察行政，達成警察任務，乃委託學
    者李震山教授等成立研究小組，於八十七年九月間起至八十
    八年六月間止，進行研究，並草擬「警察職務執行法」草案
    初稿，以提供立法參考，藉以衡平人權保障與治安維護之關
    係。而在制定法律過程中，適逢上開司法院大法官會議釋字
    第五三五號解釋之推助，使「警察職權行使法」草案能快速
    由行政院審查通過，而經立法院進行法制作業程序，終能完
    成三讀程序，並於九十二年六月二十五日，由總統明令公布
    ，自九十二年十二月一日起施行。自此之後，我國警察有關
    實施「臨檢」措施之要件、程序及救濟等，已有警察職權行
    使法之規範，自應循該法為之，故異議意旨就此部分所舉司
    法院大法官釋字第五三五號解釋之意旨，顯然忽略有關機關
    早已遵循該號解釋意旨而另行制定警察職權行使法而詳加規
    範，是異議意旨此部分立論，尚屬過時而有未洽，合先敘明
    。
  (二)次按警察於公共場所或合法進入之場所，得對行經指定公共
    場所、路段及管制站之人查證其身分。前項第六款之指定，
    以防止犯罪，或處理重大公共安全或社會秩序而有必要者為
    限。其指定應由警察機關主管長官為之；警察對於已發生危
    害或依客觀合理判斷易生危害之交通工具，得予以攔停並採
    行下列措施：一、要求駕駛人或乘客出示相關證件或查證其
    身分。二、檢查引擎、車身號碼或其他足資識別之特徵。三
    、要求駕駛人接受酒精濃度測試之檢定。警察因前項交通工
    具之駕駛人或乘客有異常舉動而合理懷疑其將有危害行為時
    ，得強制其離車；有事實足認其有犯罪之虞者，並得檢查交
    通工具，警察職權行使法第六條第一項第六款、第二項、第
    八條第一項及第二項分別定有明文。而警察職權行使法第六
    條第一項第六款有關「管制站之設立」規定，係屬於警察依
    據警察職權行使法所為之交通檢查，或稱為交通臨檢，通常
    以特定原因如酒測等為發動要件，並不以具體危害產生為前
    提，屬於「集體臨檢」性質。而警察職權行使法第八條規定
    ，考其立法目的及學理通說見解，咸認本條規定在於補充道
    路交通管理處罰條例不足之處，亦即道路交通管理處罰條例
    第三十五條第三、四項雖有駕駛人拒絕酒測處罰之規定，但
    卻缺乏酒測程序之規定，是本條即有補充道路交通管理處罰
    條例不足之處，而本條則屬於「個別臨檢」性質。從法理以
    觀，警察職權警察職權行使法第六條第一項第六款之「管制
    站之設立」的「集體臨檢」規定，亦可適用同法第八條接受
    酒精測試及車輛檢查之規定，亦先敘明。
  (三)異議人之異議意旨除以前揭情詞置辯外，並舉其友人即證人
    劉治璽以佐其說，而證人劉治璽於本院審理中到庭證稱：當
    天下午五點多，我打電話給異議人，他沒有接，我於當天下
    午六點多直接去他家，後來喝酒喝到十點左右要離開，他送
    我下樓，並送我到路口之後，他就往環中東路的方向走，他
    有說要到車上拿什麼東西，後來我就搭計程車離開，沒有看
    到他到車上拿東西的情形。隔天早上才聽他說他被開單。他
    說他去車上拿東西，下車的時候被臨檢，他拒測等語（參見
    本院卷第四一頁正面）。準此以觀，證人劉治璽雖有於案發
    當日至異議人租屋處並一同喝酒，然異議人係於證人劉治璽
    離開其租屋處並搭乘計程車離開之後，始發生本件交通違規
    行為情事，是證人劉治璽顯然並未當場目擊案發當時發生情
    況，且又是事後才由異議人口中得知異議人個人一方之說法
    ，則由證人劉治璽前開所述，並無從據以證明異議人前開所
    辯是否屬實，異議人欲據此而證明其並無交通違規行為，顯
    難認有據而得採信。
  (四)又據桃園縣警察局中壢分局中壢派出所舉發員警即證人古浩
    成於本院審理中結證稱：本件由我舉發。當天我們執行區域
    性酒駕，在環中東路、中山東路設攔截點執行酒駕勤務，這
    是分局長編定每個禮拜固定都有的勤務。異議人當時駕駛上
    開小貨車從環中東路右轉中山東路路口，看到警方執行酒駕
    路檢的時候，就把車子插到路邊，我當時看得很清楚。當時
    只有異議人一個人，異議人爭執說他沒有開車，但是我們員
    警的確有看到異議人駕車，異議人有提出證件供我們查證，
    但是異議人拒絕警方施測，我們在酒測部分記載異議人拒測
    。最先上前的是我們所長林科安，也是我們所長先看到異議
    人駕車等語（參見本院卷第四十頁正面）；核與另一現場目
    擊證人即桃園縣警察局中壢分局中壢派出所所長林科安於本
    院審理中結證述：當天是中壢分局規劃的取締酒駕勤務（定
    點路檢是分局以上規劃的勤務），執勤時間是從晚上二十時
    到二十三時。當時是由我帶班，我負責環中東路、中山東路
    往市區方向的點，我們的臨檢點距離路口十公尺左右，一個
    點有四個人，一般沒有可疑情形的車輛，我們都會放行。當
    天異議人的車輛是一台小貨車，從環中東路往右轉中山東路
    ，異議人看到我們路檢點在前方，就迅速右轉把車子停放在
    距離路口三公尺的路邊，我看到異議人迅速下車把車門鎖起
    來，我就偕同古浩成警員前往，異議人也往我們的方向走過
    來，我們當時穿著制服，上前詢問異議人為何迅速把車輛停
    放在路邊，是否有酒駕，異議人說他沒有，但是我們聞到他
    身上有酒味，我們並請他出示駕照，異議人不太配合，後來
    要對他作酒測，異議人也是不配合，而且拒簽舉發通知單，
    我們還是依法告發。可以確定當時車上只有異議人一個人，
    沒有其他人等語大致相符（參見本院卷第四七—四八頁正面
    ）。且經本院當庭勘驗證人古浩成所提出之違規時地現場錄
    音帶內容結果顯示，警方於案發當日二十二時十五分、二十
    二分許，分別告知執行施測時間，並告知異議人接受施測，
    異議人回答「我沒有開車，我承認有喝酒，但是要去車上拿
    東西，我是住在附近」，警方回答說，警員都有看到，8N-7
    941 號自小貨車行駛，並說，如拒絕酒測，要開單，如有不
    服，可申訴等語，異議人當庭對此一勘驗結果亦無意見（均
    參見本院卷第四二頁正面）。準此以觀，證人古浩成、林科
    安均係桃園縣警察局中壢分局中壢派出所員警，於本件違規
    時地又係職司交通臨檢及維護交通秩序等勤務，況證人古浩
    成、林科安與異議人間，素昧平生且無怨隙，殊無甘冒偽證
    罪責，故為編織不實舉發之原因及理由存在，且證人古浩成
    、林科安上開所述亦與本院勘驗違規時地現場錄音帶所顯示
    之客觀情狀大致相符，足認證人古浩成、林科安上開所述，
    應屬可採。揆諸首開說明，本院審查證人古浩成、林科安於
    本件違規時地所執行之交通臨檢勤務，乃係由桃園縣警察局
    中壢分局分局長所指定以酒測為特定原因之管制站設立之交
    通臨檢勤務，此一勤務乃合於警察職權行使法第六條第一項
    第六款及第二項之要件規定，自屬合法。且證人古浩成、林
    科安因見異議人駕車發現警方在其行駛之道路前方設立管制
    站後，方迅速將其所駕駛之上開小貨車迅速停放路邊，隨後
    離開上開小貨車行走於人行道上，用以佯裝其並未駕車，其
    後證人古浩成、林科安上前向異議人表明身分，並從異議人
    身上聞到酒味等行徑，乃據以判斷異議人可疑有酒後駕車之
    交通違規行為，乃要求異議人出示相關證件以查證其身分，
    並要求異議人接受酒精濃度測試等措施，顯然均合於警察職
    權行使法第八條之要件規定。又從本院當庭勘驗前開錄音帶
    內容結果可悉，證人古浩成既已告知異議人執行酒精濃度測
    試檢定時間，並告知異議人必須接受酒精濃度測試檢定，而
    異議人卻仍拒絕接受酒精濃度測試檢定，顯可認定異議人此
    一行為確實該當道路交通管理處罰條例第三十五條第三項前
    段之拒絕接受酒精濃度測試檢定之規定。
  (五)綜上所述，足認異議人上開所辯，應屬事後空言避就、推諉
    卸責之詞，殊無可採。而本件舉發機關所執行之交通臨檢勤
    務，以及依客觀合理判斷異議人所駕駛之上開小貨車易生危
    害，而要求異議人出示相關證件以查證其身分，並要求異議
    人接受酒精濃度測試之檢定等措施，經本院依上開證據資料
    審查後，認為均合於警察職權行使法第六條第一項第六款、
    第二項及第八條之相關規定，自屬合法而無不當。而異議人
    卻仍拒絕接受酒精濃度測試檢定，異議人此一行為確實該當
    道路交通管理處罰條例第三十五條第三項前段之拒絕接受酒
    精濃度測試檢定之規定。是以本件異議人之交通違規事實相
    關事證已臻明確，原處分機關依道路交通管理處罰條例第三
    十五條第三項、第六十七條第二項規定，裁罰異議人六萬元
    ，吊銷駕駛執照，三年內禁考等情，核無違誤。則本件異議
    人之聲明異議為無理由，應予駁回。
  (六)又異議人雖對舉發機關當場執行移置保管上開小貨車之措施
    尚有爭執云云（參見本院第四八頁正面）。然查，道路交通
    管理處罰條例第三十五條第三項規定所為之當場移置保管車
    輛措施，係為達禁止駕駛人酒後繼續駕駛車輛以維護交通安
    全目的之作為，核其性質，非屬道路交通管理處罰條例第八
    條規定應由公路主管機關就違規行為所為之「處罰」；復按
    道路交通管理處罰條例第八十五條之二第一項：「車輛所有
    人或駕駛人依本條例規定應予禁止通行、禁止其行駛、禁止
    其駕駛者，交通勤務警察或依法令執行交通稽查任務人員應
    當場執行之，必要時，得逕行移置保管其車輛。」規定可知
    ，交通勤務警察或依法令執行交通稽查任務人員均得執行此
    項移置保管車輛措施，且依內政部警政署訂頒之警察機關取
    締酒駕移置保管車輛注意事項各點規定可知，有關警察機關
    依道路交通管理處罰條例第三十五條規定，執行移置保管車
    輛措施之車輛移置、保管及發還等事宜，係由警察機關專用
    或租用之保管場人員辦理，是車輛經交通勤務警察移置保管
    者，若就其相關移置保管發還等事項有所爭議，即應向該執
    行移置保管之警察機關或其上級機關尋求救濟，方為正鵠。
    是異議人就此部分於本件交通聲明異議程序中提出爭執，於
    法尚有未合，本院依法無從加以審查，附予指明。
據上論斷，應依道路交通管理處罰條例第八十七條第二項，道路
交通案件處理辦法第十九條，裁定如主文。
中　　華　　民　　國　　94　　年　　6 　　月　　16　　日
                        臺灣桃園地方法院交通法庭
                            法  官  林家賢
上列正本證明與原本無異。
如不服本裁定，應於裁定送達後五日內，向本院提出抗告狀（應
附繕本），抗告於臺灣高等法院交通法庭。
                            書記官  戴育萍
中　　華　　民　　國　　94　　年　　6 　　月　　16　　日
